---
title: "Beszámoló"
author: "Rácz, Péter"
date: "2024-04-25"
output: pdf_document
---

```{r setup, include=FALSE}
knitr::opts_chunk$set(echo = F)

library(tidyverse) # mindenhez
library(knitr) # tablazatokhoz

# a leirasokhoz a hosszu adatok kellenek.
d_long = read_tsv('d_long.tsv')
# az osszehasonlitasokhoz a szeles adatok kellenek.
d_wide = read_tsv('d_wide.tsv')
```

## Alapkérdés

Arra voltam kíváncsi, hogy az élelemszerzés típusa meghatározza-e azt, hogy létezik-e pénz meg gazdaság egy adott gyűjtögető közösségben.

A kérdést a Binford Hunter-Gatherer adatbázisban vizsgáltam meg. Csak az Ausztráliai közösségeket néztem meg, mert csak.

## Vizsgált változók

Az élelmiszerszerzés típusát három változón keresztül vizsgáltam. Ezek:

```{r xval1}
# kihuzogatom azokat a sorokat, amik leirjak ezeket a tulajdonsagokat. mindegyiket egyszer.
d_long %>% 
  filter(str_detect(title, 'Subsistence')) %>% 
  distinct(var_id,category,title,definition) %>% 
  kable()
```

Mind a három számváltozó, azt mondják meg, hogy nulla és száz között mennyire fontos egy adott csoportnak az adott élelemforrás. Erről csinálok három histogrammot.

```{r xval2, fig.width=4,fig.height=4}
# csinalok egy-egy histogramot mindegyik tulajdonsagra
d_long %>% 
  filter(str_detect(title, 'Subsistence')) %>% 
  ggplot(aes(code)) +
  geom_histogram(bins = 30) +
  theme_bw() +
  facet_wrap( ~ title, nrow = 3)
```

Hogyan függenek össze? Ahhoz, hogy erre a kérdésre válaszoljak, a három számoszlopot egymás mellé teszem (eddig egymás alatt voltak).

```{r xval3, fig.width=2.3,fig.height=2.3}

d_wide %>% 
  ggplot(aes(`Subsistence economy: Gathering`,`Subsistence economy: Fishing`)) +
  geom_point() +
  theme_bw() +
  geom_smooth(method = 'lm', formula = 'y ~ x') +
  xlab('Gathering') +
  ylab('Fishing')

d_wide %>% 
  ggplot(aes(`Subsistence economy: Fishing`,`Subsistence economy: Hunting`)) +
  geom_point() +
  theme_bw() +
  geom_smooth(method = 'lm', formula = 'y ~ x') +
  xlab('Fishing') +
  ylab('Hunting')

d_wide %>% 
  ggplot(aes(`Subsistence economy: Gathering`,`Subsistence economy: Hunting`)) +
  geom_point() +
  theme_bw() +
  geom_smooth(method = 'lm', formula = 'y ~ x') +
  xlab('Gathering') +
  ylab('Hunting')

```

Az első ábrán azt látjuk, hogy a halászat és a gyűjtögetés nagyon összefügg. Ha egy közösség sokat halászik, akkor keveset gyűjtöget, és fordítva. Ehhez képest a második ábrán azt látjuk, hogy a vadászat és a halászat viszonya már jóval zajosabb. A harmadik ábrán pedig azt, hogy ha egy közösség sokat vadászik, akkor sokat is gyűjtöget, de ez a legkevésbé erős összefüggés.

A gazdasági rendszer típusát két változón keresztül vizsgáltam. Ezek:

```{r yval1}
d_long %>% 
  filter(str_detect(title, '(money|locations)')) %>%
  distinct(var_id,category,title,definition) %>% 
  kable()
```

Itt is megnézem, hogyan néznek ki ezek a változók.

```{r yval2, fig.width=4,fig.height=3}
# csinalok egy-egy histogramot mindegyik tulajdonsagra
d_long %>% 
  filter(str_detect(title, '(money|locations)')) %>% 
  ggplot(aes(code)) +
  geom_histogram() +
  theme_bw() +
  facet_wrap( ~ title, nrow = 3)
```

Oké, ezek elég egyértelműen nem számváltozók. Az elsőnek három külön értéke van. A másodiknak egy. Momentán egyetlen ausztrál közösség sem használ pénzt, szóval ez a változó nem nyert! Upsz.

Jó akkor számoljuk meg, hogy az ownership milyen diszkrét értékeket vehet fel.

```{r yval3}
# szamoljuk meg, milyen ertek hanyszor van
d_long %>% 
  filter(str_detect(title, 'locations')) %>% # csak locations!
  count(description,code) %>% 
  arrange(code) %>% 
  kable()
```

Oké kúl, három kód van, az első a leggyakoribb, ez több, mint az összes fele. Ez az, hogy nincs tulajdon és kész. A második, hogy általában vannak csoportos használati jogok, a harmadik, hogy ezek picit specifikusabban is jelen vannak. Úgy általában tulajdonról nem érdemes beszélni, de változik, hogy mennyire tekintenek valamit közös vagy egyéni használatúnak.

## Változók közötti összefüggések

Az derült ki, hogy van három, a táplálékszerzést mérő változóm, amik összefüggenek egymással, de nem teljesen, és maradt egy, a tulajdonjogot mérő változóm. Az előzőek számváltozók, az utóbbi kategóriaváltozó, tehát egy boxplottal jól össze lehet őket hasonlítani.

```{r xy, fig.width=2.3,fig.height=2.3}
# meg kell mondani, hogy az elso oszlop karaktervektor, hiaba szamokbol all, kulonben nem fog mukodni a boxplot
d_wide %>% 
  ggplot(aes(as.character(`Ownership of resource locations`),`Subsistence economy: Gathering`)) +
  geom_boxplot() +
  theme_bw() +
  xlab('Ownership') +
  ylab('Gathering')

d_wide %>% 
  ggplot(aes(as.character(`Ownership of resource locations`),`Subsistence economy: Hunting`)) +
  geom_boxplot() +
  theme_bw() +
  xlab('Ownership') +
  ylab('Hunting')

d_wide %>% 
  ggplot(aes(as.character(`Ownership of resource locations`),`Subsistence economy: Fishing`)) +
  geom_boxplot() +
  theme_bw() +
  xlab('Ownership') +
  ylab('Fishing')

```

Az első ábrán azt látjuk, hogy minél inkább jelen vannak a tulajdoni/használati viszonyok (x tengely), annál kevésbé jellemző a gyűjtögetés, mint fő élelemforrás. A második ábrán nem látunk összefüggést a tulajdonjog és a vadászat között. A harmadik ábrán azt látjuk, hogy minél komplexebbek a tulajdoni / használati jogok egy közösségben, annál jobban támaszkodik a közösség a halászatra, mint fő élelemforrásra.

## Tanulság

Azt a kérdést tettük föl az elején, hogy az élelemszerzés típusa meghatározza-e azt, hogy létezik-e pénz meg gazdaság egy adott gyűjtögető közösségben. Ezt a Binford Hunter-Gatherer adatbázis Ausztráliai közösségei között vizsgáltam meg.

Azt találtam, hogy a fő élelmiszerforrás (gyűjtögetés vagy halászat) összefügg azzal, hogy mennyire komplex tulajdoni / használati viszonyok vannak jelen egy közösségben. Az ilyen szempontból egyszerűbb közösségek inkább gyűjtögetnek. Az összetettebbek inkább halásznak.

A pénz jelenléte nem bizonyult jó mérőeszköznek, mert egyik, az adatbázisban szereplő Ausztrál közösség sem használ pénzt, mint csereeszközt.